臺灣桃園地方法院民事判決　　　　　　 100年度訴字第1607號
原　　　告　林文南
訴訟代理人　劉美珍
被　　　告　謝發銘
訴訟代理人　陳慶瑞律師
複　代理人　許明桐律師
上列當事人間請求債務人異議之訴事件，本院於民國100 年12月
14日言詞辯論終結，判決如下：
    主      文
原告之訴駁回。
訴訟費用由原告負擔。
    事實及理由
一、原告主張：
  (一)原告於民國85年11月間向被告借款新臺幣（下同）1,800,00
    0 元，並約定每月還款10,000元。嗣原告於85年7 月25日奉
    聯合勤務總司令部（85）宇恬字第1721號另核定配發苗栗市
    袍澤新村1290巷11號眷舍乙戶（下稱系爭眷舍），因有上述
    借貸關係，原告乃與被告簽立國軍眷舍處理委託同意切結書
    （下稱系爭切結書），並於93年間至台灣苗栗地方法院辦理
    公證手續，另向原農民銀行苗栗分行開設帳戶（下稱系爭帳
    戶）交予被告保管。於97年間，系爭眷舍完成改建，原告選
    擇領取補償金，獲核撥2,800,000 元，並撥入系爭帳戶內，
    被告持上開公證等文件將該2,800,000 元款項全部提領，以
    抵償上述借貸款項。又原告多年來對被告不斷清償借款，剩
    餘之借款債務為1,230,000 元，該借款債務以上述補償金抵
    償後，尚餘1,570,000 元。為此，依民法第179 條之不當得
    利規定，求為判決如其聲明所示。
  (二)被告於93年6 月2 日趁原告之急迫、輕率及無經驗，令原告
    簽立系爭切結書，故原告於本件請求撤銷系爭切結書。
  (三)聲明：被告應給付原告1,570,000 元。
二、被告則抗辯：
  (一)原告自93年起至97年間都有陸續償還被告借款，而被告係於
    93年間領取上開2,800,000 元，並已交付訴外人張兆雲（已
    過世）。
  (二)被告前向鈞院起訴請求原告清償債務事件，案經鈞院98年度
    訴字第2042號（下稱另案）受理，原告於另案中亦以與本件
    相同之理由主張系爭眷舍補償購宅款2,800,000 元用以抵償
    上述借款債務，然另案認定系爭眷舍相關權益並非歸屬於原
    告，而原告雖經聯合勤務總司令部核配系爭眷舍，僅係為他
    人（張兆雲）而使用其名義登記，原告並非系爭眷舍之補償
    金有權受領人，另案並已於99年4 月28日確定。又原告所謂
    之酬謝金100,000 元為原告借名予他人申請登記系爭眷舍之
    酬金，並充當清償其向被告之借款。又原告請求撤銷系爭切
    結書已逾除斥期間。
  (三)答辯聲明：原告之訴駁回。
三、本院之判斷：
  (一)原告主張其於85年11月間向被告借款1,800,000 元，並約定
    每月還款10,000元。嗣原告於85年7 月25日奉聯合勤務總司
    令部（85）宇恬字第1721號核定配發系爭眷舍，且原告為此
    與被告簽立系爭切結書，並於93年間至台灣苗栗地方法院辦
    理公證手續，於97年間，系爭眷舍完成改建，獲核撥補償費
    2,800,000 元，並撥入系爭帳戶內，被告持上開公證等文件
    將該2,800,000 元款項全部提領等情，業據其提出聯勤眷舍
    居住憑證、聯勤組眷舍調配名冊、聯勤總部核發85年8 月份
    眷舍居住憑證人員名冊、借款契約書、系爭切結書各1 件為
    證（參見本院卷第18至20頁、第29至30頁），被告對此並不
    爭執，是原告此部分主張，堪信為真實。
  (二)原告復主張其以上開補償款2,800,000 元作為清償其向被告
    所欠之借款債務，經抵償後，尚餘1,570,000 元，被告應將
    該筆款項返還原告等語，為被告所否認，並執前詞置辯。
  (三)按民事訴訟法第400 條第1 項規定確定判決之既判力，惟於
    判決主文所判斷之訴訟標的，始可發生。若訴訟標的以外之
    事項，縱令與為訴訟標的之法律關係有影響，因而於判決理
    由中對之有所判斷，除同條第2 項所定關於抵銷之情形外，
    尚不能因該判決已經確定而認此項判斷為有既判力。又學說
    上所謂之爭點效，係指法院於確定判決理由中，就訴訟標的
    以外當事人所主張之重要爭點，本於當事人辯論之結果已為
    判斷時，除有顯然違背法令，或當事人已提出新訴訟資料足
    以推翻原判斷之情形外，於同一當事人就與該重要爭點有關
    所提起之他訴訟，不得再為相反之主張，法院亦不得作相反
    之判斷，以符民事訴訟法上之誠信原則而言。是爭點效之適
    用，必須前後兩訴訟當事人同一，且前案就重要爭點之判斷
    非顯然違背法令，及當事人未提出新訴訟資料足以推翻原判
    斷等情形始足當之（最高法院97年度台上字第2688號判決意
    旨參照）。經查，本件原告於另案中曾抗辯兩造（與本件之
    兩造相同，僅原告與被告身分互換）曾簽立系爭切結書，就
    系爭眷舍於90年改建後所得領取之補償金2,800,000 元，委
    由本件被告領取處理，本件原告係補償金之權利人，自得以
    該280,000 元抵償本件被告請求之借款云云，然此部分抗辯
    業經本院認定不足採信，有該民事判決1 件在卷可稽（參見
    本院卷第34至40頁）。因本件與另案之當事人相同，且兩造
    於本件及另案中均對上開補償費2,800,000 元之有權受領人
    有所爭執，嗣經另案判決認定本件原告並非該筆補償費之受
    領權人，且另案已於99年4 月28日判決確定，有該確定證明
    書1 件在卷可佐（參見本院卷第41頁），本件原告復未能舉
    證證明另案就上述重要爭點之判斷顯然違背法令，或有新訴
    訟資料足以推翻原判斷等情，揆諸上開規定及說明，原告於
    本件再主張其為上開補償費2,800,000 元之有權受領人云云
    ，自非可採。
  (四)再者，原告於本院審理中自陳：（被告領取2,800,000 元後
    ，原告否仍有向被告清償1,800,000 元部分之借款？）原告
    還有繼續繳74期每期10,000元，另外，還有被告答應要給原
    告的100,000 元，總計840,000 元等語（參見本院卷第11頁
    反面），衡諸常情，倘原告主觀上認為被告領取上開補償費
    2,800,000 元係為了清償其對被告所欠之借款1,800,000 元
    ，則原告自無庸於被告領取2,800,000 元後再為任何清償，
    然原告卻在被告領取2,800,000 元後，仍陸續向被告清償74
    期，每期10,000元，顯見原告於當時亦未認為其係上開補償
    費2,800,000 元之有權受領人，是原告於本件以上開補償費
    2,800,000元作為抵償上述借款之用，即非可採。
  (五)末查，另案判決認定本件原告尚應償還本件被告剩餘借款1,
    230,000 元，原告既未能舉證證明該借款債務得以上述補償
    金2,800,000 元加以抵償，是原告主張該借款債務已清償完
    畢，且被告應將剩餘款項1,570,000 元返還原告云云，委無
    可採。
四、從而，原告依不當得利之法律關係，請求被告給付其1,570,
    000元，為無理由，應予駁回。
五、本件事證已臻明確，兩造其餘攻擊及防禦方法，核與本判決
    結果不生任何影響，爰不一一予以論述，附此敘明。
六、據上論結，本件原告之訴為無理由，依民事訴訟法第78條，
    判決如主文。
中    華    民    國   100    年    12    月    30    日
                  民事第一庭    法  官  林哲賢
以上正本證明與原本無異
如對本判決上訴，須於判決送達後 20 日內向本院提出上訴狀。
如委任律師提起上訴者，應一併繳納上訴審裁判費。
中    華    民    國   100    年    12    月    30    日
                                書記官  陳佳彬